【裁判字號】    90,台上,5298
【裁判日期】    900830
【裁判案由】    違反毒品危害防制條例
【裁判全文】
最高法院刑事判決                                九十年度台上字第五二九八號
    上 訴 人  甲  ○
右上訴人因違反毒品危害防制條例案件，不服台灣高等法院台中分院中華民國九十年
六月十四日第二審判決（九十年度上訴字第六二六號，起訴案號：台灣台中地方法院
檢察署八十九年度偵字第一一六二六號），提起上訴，本院判決如左：
    主  文
原判決撤銷，發回台灣高等法院台中分院。
    理  由
本件原判決認定上訴人甲○基於意圖販賣第一級毒品海洛因營利之概括犯意，於民國
八十九年四月十四日下午六時許，在台中縣潭子鄉○○路五十九巷口，以新台幣（下
同）一千元之代價販賣海洛因乙包與宋明璋施用，復於同年月十六日下午五時許，在
同鄉○○村○○路五十九巷四號二樓住處，以一千元之代價販賣海洛因乙包與林子恩
，林子恩先行交付六百元後，即在上址施用而為警查獲，當場扣得林子恩所購買之該
包海洛因及上訴人所有供販賣用海洛因五包暨其販賣海洛因所得之現款一千六百元。
上訴人另自八十九年六月中旬某日起至八十九年七月十日晚上七時三十分許，在台中
縣豐原市○○路一七○巷九號住處，前後共三次，前二次各以每包五百元，第三次則
以每包一千元之代價，販賣海洛因各一包與Ａ１（真實姓名年籍詳卷內資料）施用，
得款共計二千元；另與綽號「阿豐」之不詳姓名成年男子基於販賣第一級毒品海洛因
牟利之共同犯意聯絡，於八十九年七月十日晚上八、九時許，在台中縣豐原市○○路
一七○巷九號，由「阿豐」提供海洛因三百四十六包，約定如販售一包，即由上訴人
抽取二百元圖利，其餘歸「阿豐」取得之方式，共同在該址販賣海洛因，惟因Ａ１於
當日晚間購入前述海洛因後，即前往台中縣豐原市○○街住處施用，經警當場查獲而
供出其施用之海洛因係向上訴人購買，並帶同警方於同日晚上十一時三十分許，在台
中縣豐原市○○路一七○巷九號查扣該海洛因三百四十六包及上訴人販賣海洛因與Ａ
１所得一千元等情，因而撤銷第一審判決，改判論處上訴人共同連續販賣第一級毒品
罪刑，固非無見。
惟查(一)、販賣第一級毒品罪，所謂販賣，固不以販入後復行賣出為必要，但必須以營
利之目的，而有販入或賣出之行為，始能成立。原判決事實欄記載：上訴人與綽號「
阿豐」之成年男子基於販賣第一級毒品海洛因牟利之犯意聯絡，於八十九年七月十日
晚上八、九時許，由「阿豐」提供海洛因三百四十六包，約定如販售一包，由上訴人
抽取二百元圖利，其餘歸「阿豐」取得之方式，共同在台中縣豐原市○○路一七○巷
九號販賣海洛因，於同日晚上十一時三十分許為警查獲等情。並就此部分論上訴人與
「阿豐」共同販賣第一級毒品罪。然上開事實並未記載認定上訴人與「阿豐」者，有
何共同販入或賣出海洛因之犯行，理由內亦未說明有何證據證明上訴人與「阿豐」有
共同販入或賣出海洛因之犯行，遽論以該罪，尚嫌速斷而難昭信服。(二)、刑事訴訟法
第一百五十六條第二項規定：被告之自白，不得作為有罪判決之唯一證據，仍應調查
其他必要之證據，以察其是否與事實相符。其立法意旨乃在防範被告自白之虛擬致與
真實不符，故對自白在證據上之價值加以限制，明定須藉補強證據以擔保其真實性。
又利用非共同被告之共犯之自白或其他不利於己之陳述，為認定被告犯罪之證據，不
特與利用被告自己之自白作為其犯罪之證明同有自白虛偽性之危險，亦不免有嫁禍於
被告而為虛偽供述之危險。故就刑事訴訟法第一百五十六條第二項之立法意旨觀之，
非共同被告之共犯之自白或其他不利於己之陳述，固得作為認定被告犯罪之證據，但
不得作為有罪判決之唯一證據，仍應調查其他必要之證據，以察其是否與事實相符，
亦即仍須有補強證據以擔保該共犯自白之真實性，始得採為斷罪之依據，並非絕對可
由法院自由判斷該共犯之自白或不利於己之陳述之證明力。若不為調查，而專憑此項
供述據為被告犯罪事實之認定，即與上開規定有違。矧犯毒品危害防制條例第十條之
罪，供出毒品來源，因而破獲者，得減輕其刑，該條例第十七條定有明文。則施用毒
品之人，如供出毒品之來源因而破獲者，既得藉以邀求寬典減輕其刑，為擔保其所為
不利於對向共犯之陳述之真實性，尤應有足以令人確信其陳述為真實之補強證據。又
上開所謂共犯，包括任意共犯及必要共犯（含對向犯罪之共犯）；所謂補強證據，則
指除該自白或不利於己之陳述本身之外，其他足以證明自白之犯罪事實確具有相當程
度真實性之證據而言，雖所補強者，非以事實之全部為必要，但亦須因補強證據與自
白之相互利用，足使犯罪事實獲得確信，始足當之。上訴人否認有販賣海洛因與Ａ１
之犯行，原判決則依憑Ａ１於警訊及偵審中之供述，認定上訴人有此部分之犯行。然
卷查Ａ１於警訊中供稱：「我自八十九年六月間某日下午二十三時起，由朋友綽號『
黑龍』帶我認識（上訴人）之後，我就知道住處，事後前往索取（海洛因），而後綽
號『阿嬤』（上訴人）就主動提供給我吸食，直到今（十日）下午十九時三十分許，
我才以新台幣一千元代價向綽號『阿嬤』購買一包一級毒品施打，並且被警循線查獲
到案。」於偵查中供稱：「（向『阿嬤』買）一次（海洛因），八十九年七月十日晚
上有一綽號『黑龍』帶我去，我向她買了一包五百元。」（偵字第一一六二六號卷第
十六頁、第三十頁背面）。於第一審供稱：「我是買三次，第一次、第二次都買五百
元，第三次是買一千元。」「第一、二次是綽號『黑龍』帶我去，第三次我自己去。
」（第一審卷第三十二頁、三十三頁），「連這一次共（買）三次，最後一次是買一
千元，前二次，第一次是買一千元，第二次買五百元。」（秘密證人Ａ１卷第八頁）
。前後供述不一，其真實性如何﹖已非全無疑義而待究明。且依Ａ１之供述，上訴人
出售海洛因供其施用，倘為真實，其與上訴人即分別成立施用第一級毒品及販賣第一
級毒品罪，在實體法上具有對向犯罪之必要共犯關係，為擔保其供述之真實性，依上
開說明，自須有足以令人確信Ａ１在警訊及偵審中所供向上訴人購買三次海洛因為真
實之補強證據，始能採為斷罪之資料。乃原判決未詳予調查說明，究竟有何補強證據
證明Ａ１上開不利上訴人之供述與事實相符，單憑其供述認定上訴人有此部分之犯行
，亦有可議。上訴意旨指摘原判決不當，尚非無理由，應認有撤銷發回更審之原因。
原判決不另為無罪諭知部分，基於審判不可分原則，併予發回，附此明。
據上論結，應依刑事訴訟法第三百九十七條、第四百零一條，判決如主文。
中      華      民      國     九十     年      八      月      三十    日
                              最高法院刑事第四庭
                                  審判長法官  董  明  霈
                                        法官  丁  錦  清
                                        法官  林  茂  雄
                                        法官  王  居  財
                                        法官  張  祺  祥
      右正本證明與原本無異
                                              書  記  官
中      華      民      國     九十     年      九      月       五     日


司法院資訊處製作；財團法人民間司法改革基金會備份。
